臺灣高等法院臺中分院民事判決　94年度上字第204號
上　訴　人　己○○
訴訟代理人　王德凱律師
複　代理人　曾慶崇律師
上　訴　人　庚○○
　　　　　　戊○○
　　　　　　丙○○
右三人共同
訴訟代理人　王德凱律師
被　上訴人　乙○○
訴訟代理人　甲○○
上列當事人間請求交還土地等事件，上訴人對於中華民國94年4
月8日臺灣臺中地方法院93年度訴字第725號第一審判決提起上訴
，本院於民國94年12月20日言詞辯論終結，判決如下：
    主  文
原判決廢棄。
被上訴人應將坐落台中縣東勢鎮○○○段364地號土地上，如台
中縣東勢地政事務所94年8月9日複丈成果圖所示，果園部分面積
377.34平方公尺之作物剷除，A001部分面積4.3平方公尺之鐵皮
屋拆除，並將全部土地交還上訴人。.
第一、二審訴訟費用由被上訴人負擔。
本判決所命給付，上訴人以新台幣貳佰貳拾貳萬柒仟元為被上訴
人供擔保後，得假執行，被上訴人以新台幣陸佰陸拾柒萬玖仟零
伍拾元為上訴人預供擔保，得免為假執行。
　　事實及理由
甲、程序方面
一、按訴之變更或追加，非經他造同意，不得為之，又訴狀送達
　　後，原告不得將原訴變更或追加他訴，但該訴訟標的對於數
  　人必須合一確定時，追加其原非當事人之人為當事人者，不
    在此限，又被告於訴之變更或追加無異議，而為本案之言詞
    辯論者，視為同意變更或追加，民事訴訟法第446條第1項及
    第255條第1項第5款、第2項分別定有明文。又按訴訟標的對
    於數人必須合一確定者，係指依法律之規定必須數人一同起
    訴或一同被訴，否則其當事人之適格即有欠缺，原告即因此
    不能獲得本案之勝訴判決而言。本件上訴人備位之訴，係請
    求調整租金，倘兩造間有租約存在，因台中縣東勢鎮○○○
    段364地號土地（以下稱系爭土地）之共有人有四人，調整
    租金之訴對於出租人即共有人全體必須合一確定，是以上訴
    人於本院就備位聲明部分請求追加在原審非原告之共有人庚
    ○○、戊○○、丙○○為上訴人，揆諸上開說明，應予准許
    ，又關於先位聲明交還土地部分，上訴人亦追加共有人庚○
    ○、戊○○、丙○○為上訴人，並追加備用物返還請求權之
    訴訟標的，因被上訴人並無異議，且為本案之言詞辯論，即
    應視為同意追加。
二、次按訴之撤回，被告於期日到場，未為同意與否之表示者，
    自該期日起；其未於期日到場或係以書狀撤回者，自前項筆
    錄或撤回書狀送達之日起，10日內未提出異議者，視為同意
    撤回，民事訴訟法第463條、第262條第4項規定甚明。本件
    上訴人於原審時原請求被上訴人給付新台幣（下同）17萬8,
    108元，於二審程序中曾擴張為請求被上訴人給付712,430元
    ，及自起訴狀繕本送達翌日起按年息5%計算之利息，嗣於本
    院最後言詞辯論時，上訴人言詞撤回上開相當於租金之不當
    得利之請求，被上訴人到場，未為同意與否之表示，惟被上
    訴人迄未提出異議，經核上訴人此部分訴之撤回與上開民事
    訴訟法第463條、第262條第4項之規定相符，應予准許，併
    予敘明。
乙、實體方面：
一、上訴人起訴主張：
甲、先位之訴部分：緣台中縣東勢鎮○○○段364地號土地（下
    稱系爭土地）為上訴人及訴外人庚○○、戊○○、丙○○所
    共有，被上訴人無權占有該土地在其上種植梨樹，屢經上訴
    人等人催其返還土地，被上訴人均不予返還；又因被上訴人
    拒不交還土地，致上訴人受有相當租金之損害，爰依民法
    767條所有物返還請求權、備用物返還請求權及不當得利之
    規定，提起本件訴訟（於本院程序中，上訴人已撤回對不當
    得利之請求）。
乙、備位之訴部分：如原審認兩造間有租賃關係存在，亦係屬不
    定期之租賃關係，系爭土地因地目變更為建，使其價值上升
    ，仍作為農業使用，實不符合土地之使用價值及稅捐之負擔
    ，爰依民法442條「租賃物為不動產者，因其價值之昇降，
    當事人得聲請法院增減其租金。但其租賃訂有期限者，不在
    此限」之規定，上訴人以起訴狀繕本之送達作為調整租金之
    意思表示，請求調整租金，求為判決如下：被上訴人承租上
    訴人所有系爭土地之租金自起訴狀繕本送達翌日起調整為每
    年新台幣14萬2,486元等語。
二、被上訴人則以：
甲、先位之訴部分：被上訴人現於系爭土地耕作，係由於民國（
    下同）35年間被上訴人之父李來興向原地主以不定期限方式
    租佃使用，原地主並同意承租人興建合法農舍並設籍使用，
    約定地租按農作物稻穀一年二期份收成360公斤之計算收取
    ，嗣李來興於77年8月死亡，由被上訴人繼承耕種系爭耕地
    ，迄今已有50餘年之久，地租每年均按規定給付，兩造間存
    有租賃契約，被上訴人並非無權占用。
乙、備位之訴部分：系爭土地於承租時原屬農業用地，原地主以
    不定期限方式出租與承租人耕作，嗣經都市計畫變更為其他
    地目，承租人如繼續做農業耕作及約定使用，應仍適用農業
    用地之規定，故上訴人訴請地租按非農業用地變更計算，顯
    無理由等語置辯。
三、原審經審酌兩造所提出之攻擊防禦方法後，認定兩造有耕地
    三七五租約存在，被上訴人並非無權占有系爭土地，且耕地
    租佃屬定有期限租賃之一種，上訴人不得訴請調整租金，而
    判決駁回上訴人之訴。上訴人對原審判決不服提起上訴，於
    本院聲明：（一）先位聲明：1.原判決廢棄。2.被上訴人應
    將坐落台中縣東勢鎮○○○段364地號土地上，如台中縣東
    勢地政事務所94年8月9日複丈成果圖所示，果園部分面積37
    7.34平方公尺之作物剷除，A001部分面積4.3平方公尺之鐵
    皮屋拆除，並將全部土地交還上訴人（含追加上訴人）。3.
    上訴人願供擔保請准予宣告假執行。（二）備位聲明：1.原
    判決廢棄。2.被上訴人承租上訴人所有於台中縣東勢鎮○○
    ○段364地號土地之租金自起訴狀繕本送達翌日起調整為每
    年142,486元。被上訴人於本院答辯聲明則為：1.上訴人之
    上訴先位聲明及假執行聲請均駁回。2.上訴人之上訴備位聲
    明駁回。3.如為不利於被上訴人之判決，請准予提供擔保免
    為假執行。（上訴人就原審駁回其不當得利之請求部分，於
    本院程序中撤回上訴，應已確定。）
四、兩造不爭執之事實：
(一)系爭土地即台中縣東勢鎮○○○段364地號土地，重測前為
    東勢段下新小段242之1地號，當時之土地所有權人為上訴人
    之父賴文正，而上訴人己○○於55年間經賴文正贈與而取得
    系爭土地2分之1之持分。於79年8月22日賴文正過世後，系
    爭土地曾於79年10月間經台中縣政府公告徵收，並於80年5
    月間辦理地籍圖重測，將系爭土地之地號變更為台中縣東勢
    鎮○○段「281地號」；惟台中縣政府嗣於81年8月間撤銷徵
    收，並將系爭土地發還原所有權人，惟賴文正當時已過世，
    其2分之1之持分追溯至79年8月由其子賴光宗、賴釗毓、己
    ○○、戊○○分割繼承取得，即賴光宗、戊○○、賴釗毓因
    而各取得8分之1之持分，己○○因而共取得8分之5之持分。
    惟賴光宗嗣將其上開持分8分之1贈與予其子庚○○，故此時
    之共有人為戊○○、賴釗毓、己○○、庚○○等四人。嗣於
    82年6月30日，己○○將其持分各出賣8分之1予賴光宗、賴
    釗毓、戊○○，即賴光宗因而取得8分之1之持分，戊○○、
    賴釗毓因而各取得共8分之2（即4分之1）之持分，己○○之
    持分因而減為8分之2（亦即4分之1），故此時之共有人為賴
    光宗、戊○○、賴釗毓、己○○、庚○○等5人。賴光宗於
    94年9月4日過世，其子庚○○因分割繼承使其就系爭土地之
    持分增加48分之1，並於91年9月受其他賴光宗繼承人贈與48
    分之5之持分，合計共取得系爭土地4分之1之持分。賴釗毓
    於91年9月21日過世，其妻丙○○因分割繼承取得其於系爭
    土地4分之1之持分，故目前為上訴人四人共有系爭土地，以
    上有系爭土地之土地登記簿謄本及土地登記異動索引在卷可
    稽（本院第2卷第35至45頁）。
(二)系爭土地原為被上訴人之父李來興耕作使用，現由被上訴人
    耕作使用。87年1月間當時系爭土地之共有人曾以存證信函
    向被上訴人表示欲收回借用之系爭土地，請被上訴人於一個
    月內交還系爭土地等情，有存證信函影本一紙在卷（原審卷
    第53頁），被上訴人亦自承確曾收到上開存證信函一情（本
    院第2卷第48頁）。
(三)系爭土地原為農業用地，經都市計畫變更地目為建。
(四)系爭土地上原有門牌號碼台中縣東勢鎮○○街2號房屋，房
    屋之納稅義務人為李來興。目前系爭土地上已無房屋，業經
    本院94年8月5日勘驗明確，並制有勘驗筆錄及台中縣東勢地
    政事務所94年8月9日之複丈成果圖在卷為憑（本院第1卷第
    105、106及108頁）。
五、得心證之理由：
    本件兩造爭執之所在，即在於兩造就系爭土地是否有租賃關
    係存在？抑或有使用借貸關係存在？
（一）按「以無權占有為原因，請求返還所有物之訴，被告對原
      告就其物所有權存在之事實無爭執，而僅以非無權占有為
      抗辯者，原告於被告無權占有之事實，無舉證責任。被告
      應就其取得占有，係有正當權源之事實證明之。如不能證
      明，則應認原告之請求為有理由」，最高法院72年台上字
      第1552號判決著有明文。本件被上訴人主張係以耕地租賃
      之法律關係占有使用系爭土地，且並不爭執上訴人現為系
      爭土地之所有人之事實，依前揭最高法院判決之意旨，應
      由被上訴人對租賃關係存在之事實負舉證責任。
（二）被上訴人主張其父李來興於35年間向系爭土地原地主租佃
      使用，並同意承租人興建合法農舍並設籍使用，約定地租
      按農作物稻穀一年二期份收成360公斤之計算收取，77 年
      8月李來興死亡，由被上訴人繼承上開租賃權繼續耕種迄
      今，地租每年均按約定給付云云，然上訴人否認兩造間有
      租賃關係存在，經查：
　１、被上訴人雖提出戶籍謄本（原審卷第29頁、81頁、82頁）
　　　及房屋稅籍證明書（原審卷第80頁）等影本為證，然上開
　　  文件僅足證明被上訴人之父李來與曾設籍於台中縣東勢鎮
　　　○○街2號，並為該房屋之納稅義務人，並不足以證明系
  　　爭房屋係因有土地租賃關係而有占用系爭土地之正當權源
　    ，而被上訴人所提出之台中縣政府78年4月19日及78年5月
      17日函影本各一份（原審卷第78、79頁），亦僅足證明78
      年間系爭土地被徵收時，台中縣政府曾因被上訴人在系爭
      土地上有地上物而由台中縣政府補償一情，尚不能證明被
      上訴人係本於租賃關係而使用系爭土地。
　２、被上訴人復提出提存書多份（原審卷第25至28頁、32頁、
　　　33頁）及92年3月25日存證信函影本1份（本院第1卷第30
      頁）為證，然租賃契約之成立生效，須租賃雙方有成立租
  　　賃關係之合意，並就租賃契約之重要事項如租金達成合意
    　始可，由一方自行提存所謂「租金」於法院或寄交所謂「
      租金」予對方，尚難謂兩造有租賃關係存在，主張租賃關
      係存在之人尚須另行舉證。
  ３、按私文書應由舉證人證其真正。但他造於其真正無爭執者
      ，不在此限。民事訴訟法第357條定有明文。又私文書經
　　　本人或其代理人簽名、蓋章或按指印或有法院或公證人之
　　　認證者，推定為真正。民事訴訟法第358條亦規定甚明。
  　　本件被上訴人雖提出76年租金之收據二紙（原審卷第24、
      30頁）為證，然既為上訴人所否認，即應由被上訴人證明
      其為真正。查其中76年4月2日署名為「賴光宗」之收據乙
      紙（原審卷第24頁），因賴光宗已經過世而無從查證，而
      上訴人又未能舉證證明上開收據上「賴光宗」之簽名為其
      本人所簽，故尚難以此為有利被上訴人之認定；而76年4
      月10日署名為「己○○」之收據乙紙（原審卷第30頁），
      業經證人即書立收據之代書丁○○於原審到庭證稱前揭「
      簽名」係其自行書寫，且對當初簽署該收據之當事人及詳
      細情節均不復記憶（原審卷第66、67頁），並於本院證稱
      ：當時渠並不認識蔡孟宗，亦未核對其身分證，他說自己
      是己○○，渠即讓他蓋章，忘記是否在庭之己○○到事務
      所，當時沒有求證己○○有無權利收取租金，因時間久遠
      ，渠忘記當時如何交付租金等語（本院第1卷第52至55頁
      ），而上訴人己○○亦否認收據上之印文為其所有，被上
      訴人復未能證明有民事訴訟法第358條可推定收據為真正
      之情形，則因證人丁○○並不認識上訴人己○○亦未核對
      其身分證，亦不清楚兩造間是否有租賃關係，自未能證明
      上訴人己○○當時曾至其事務所於系爭收據蓋章，並領收
      該款項，更不能證明兩造間就系爭土地有租賃關係存在，
      況被上訴人亦不爭執上訴人己○○為大學畢業（本院第1
      卷第56頁），則是否有由代書丁○○在收據上代為簽名之
      必要即非無可疑。
　４、綜上，被上訴人所提出之收據二紙尚難信為真實，再綜合
　　　被上訴人所提出之提存書、戶籍謄本、台中縣政府78年4
　　　月19日及78年5月17日函各一份及房屋稅籍證明書，均不
  　　足以證明兩造間有租賃關係存在。
（三）按借用人應於契約所定期限屆滿時，返還借用物；未定期
      限者，應於依借貸之目的使用完畢時返還之。但經過相當
      時期，可推定借用人已使用完畢者，貸與人亦得為返還之
      請求。借貸未定期限，亦不能依借貸之目的而定其期限者
　　　，貸與人得隨時請求返還借用物。民法第470條第1、2項
      定有明文，又「契約未定期限者，借用人應於依借貸之目
      的使用完畢時返還之，此觀民法第470條規定自明。兩造
　　　間就系爭房屋所坐落之系爭土地有未定期限之使用借貸關
  　　係，而被上訴人借用系爭土地之目的，既為繼續使用被上
    　訴人或其先人前所建造之房屋居住為目的，自以被上訴人
      使用系爭土地之目的完畢，即其無繼續居住系爭房屋或該
      房屋不堪使用時，返還期限始屆至。」（最高法院87年度
      台上字第2095號判決參照）。
　１、本件被上訴人訴訟代理人於本院行準備程序時曾陳稱：土
　　　地原本是賴光華所有，後來賴光華以土地借款，沒有辦法
　　　還，所以以土地償還給賴文正，我爺爺（即被上訴人之父
　　　李來興）當時也是債主之一，賴文正知道這件事情，賴文
　　　正就把土地給我們蓋房子，讓我們永久使用土地等語（本
　　　院第1卷第58頁），上訴人雖否認被上訴人之上開陳述，
　　　然依被上訴人之上開陳述，則訴外人李來興與訴外人賴文
　　　正間應為使用借貸關係，亦非被上訴人所指之租賃關係。
　　　而被上訴人之此部分主張即與上訴人或原共有人於87年1
　　　月3日寄予被上訴人之存證信函（原審卷第53頁）中所言
　　　之「台端借用寄件人等所有．．．之土地」一情相符，是
　　　以應可認定兩造間自被上訴人之父李來興開始與原系爭土
　　　地之所有人賴文正有使用借貸關係存在，且其使用借貸土
　　  地之目的係為建造房屋使用。
  ２、查被上訴人之父李來興係35年10月1日即初次設籍於台中
      縣東勢鎮○○街2號，有戶籍謄本一份在卷（原審卷第29
      頁），而依台中縣稅捐稽徵處東勢分處93年11月2日所檢
      送之上開房屋稅籍紀錄表所示（見原審卷第95、96頁），
      該房屋結構為土造、卵石地基、土角牆壁、地板為土、屋
      蓋為草及水泥瓦、外觀為土漿、灰面，50年間評定之房屋
      總現值僅12500元，則依上開房屋之狀況歷經50餘年至88
      年921大地震前，應已達不堪安全使用之狀況，此乃係房
      屋之自然耗損所致，而非單純因921地震而致不堪使用，
      況系爭土地上之房屋於921地震拆除後迄今均未再興建，
      其上僅有一座4.3平方公尺供水塔設置之鐵皮屋，業經本
      院於94年8月5日勘驗明確，並制有勘驗筆錄及台中縣東
　　　勢地政事務所94年8月9日之複丈成果圖在卷為憑（本院第
  　　1卷第105、106及108頁），是以上訴人以借貸之目的已完
    　畢，返還期限屆至為由，請求被上訴人返還借用物即交還
      系爭土地，應屬有據。
六、上訴人之先位之訴既經本院判決勝訴，就其備位之訴部分，
    本院即無庸再予審究。
七、綜上所述，上訴人主張被上訴人非承租人及使用借貸關係已
    不存在為由，請求被上訴人返還系爭土地為可採，被上訴人
    抗辯兩造有租賃關係為無可取。從而，上訴人本於所有物返
    還請求權及借用物返還請求權之法律關係，請求上訴人交還
    系爭土地為有理由，應予准許。兩造並聲明願供擔保聲請宣
    告假執行及免為假執行，核無不合，爰酌定相當擔保金額併
    准許之。原審為上訴人敗訴之判決，尚有未洽。上訴意旨指
    摘原判決不當，求予廢棄改判，為有理由。爰由本院予以廢
    棄改判，如主文第二項所示。
八、本件事證已臻明確，兩造其餘陳述及攻擊防禦方法，於判決
    結果不生影響，無予逐一審究之必要，併此說明。
據上論結，本件上訴為有理由，依民事訴訟法第450條、第78條
、第463條、第390條第2項、 第392條第2項，判決如主文。
中　　華　　民　　國　　94　　年　　12　　月　　29  　日
　　　                民事第二庭審判長法　官  童有德
                                      法　官  謝說容
                                      法　官  蔡秉宸
以上正本係照原本作成。
如對本判決上訴，須於收受判決送達後二十日內向本院提出上訴
書狀，其未表明上訴理由者，應於提出上訴後二十日內向本院提
出上訴理由書 (須按他造人數附具繕本)。
上訴時應提出委任律師為訴訟代理人之委任狀。具有民事訴訟法
第四百六十六條之一第一項但書或第二項之情形為訴訟代理人者
，另應附具律師及格證書及釋明委任人與受任人有該條項所定關
係之釋明文書影本。
                                      書記官　吳宗玲
中　　華　　民　　國　　94　　年　　12　　月　　30　　日
                                                      Ｈ
